【裁判字號】    91,上,691
【裁判日期】    920429
【裁判案由】    債務人異議之訴
【裁判全文】
臺灣高等法院民事判決                              九十一年度上字第六九一號
    上  訴  人  甲○○○
    訴訟代理人  徐秀鳳律師
                蔡奮鯨律師
    被  上訴人  合作金庫銀行股份有限公司
    法定代理人  梁成金
    訴訟代理人  黃俊儒
右當事人間債務人異議之訴事件，上訴人對於中華民國九十一年六月二十七日臺灣板
橋地方法院九十年度訴字第九七○號第一審判決提起上訴，本院判決如左：
    主      文
原判決廢棄。
確認被上訴人於臺灣板橋地方法院九十年度民執公字第五六五○號強制執行事件所主
張對上訴人新台幣四百萬元之本票債權不存在。
被上訴人不得以臺灣臺北地方法院北院七十八民執甲五四三八字第一七九○五號債權
憑證為執行名義聲請對上訴人所有之財產實施強制執行，臺灣板橋地方法院九十年度
民執公字第五六五○號強制執行程序應予撤銷。
第一、二審訴訟費用由被上訴人負擔。
    事      實
甲、上訴人方面：
一、聲明：如主文第一、二、三項所示。
二、陳述：除與原判決記載相同者，茲引用之外，補稱：
  (一)被上訴人對上訴人進行之強制執行程序既尚在臺灣板橋地方法院民事執行處執行
    中，自符合強制執行法第十四條之要件，上訴人據此提起債務人異議之訴，即無
    不合。
  (二)上訴人並未委託他人代理簽發系爭本票，系爭本票上之上訴人姓名係他人冒簽，
    且上訴人之印文並非真正，故上訴人於原審係爭執系爭本票關於上訴人部分遭偽
    造，而非主張本票不存在，原審徒以卷內留有影本即推測當有正本，並以既有正
    本即應屬上訴人所簽發而為上訴人不利之認定，顯有未合。
  (三)上訴人未曾收受本件本票准許強制執行裁定（臺灣臺北地方法院六十五年（票）
    字第一二四二號）之送達，自應由被上訴人舉證證明上開裁定業已合法送達。
  (四)被上訴人之本票請求權已因時效完成而消滅，約定書第十五條約定，時效完成，
    被上訴人之請求權亦不因而消滅部分，違反民法第一百四十七條之規定。
  (五)系爭本票債權已由財團法人中小企業信用保證基金（下簡稱信用保證基金）代償
    三百一十三萬四千九百三十元，且被上訴人前聲請對其他債務人財產實施強制執
    行，已先後受償二萬七千三百二十一元、十七萬二千九百六十五元、五千五百元
    、五千元，故系爭債務已經大部分獲得清償。
  (六)被上訴人聲請本件強制執行，除本金、利息外，尚包括超過部分之利息及違約金
    ，顯逾執行名義之範圍。
乙、被上訴人方面：
一、聲明：上訴駁回。
二、陳述：除與原判決記載相同者，茲引用之外，補稱：
  (一)強制執行程序既已終結，上訴人自不得提起本件債務人異議之訴。
  (二)兩造於民國（下同）六十四年八月十三日簽立之約定書及連帶保證書，均留有「
    簽名」及「印鑑」，而被上訴人提出之系爭本票影本其上之印文與上開約定書所
    留之印鑑明顯相符，上訴人自應負發票人之責。
  (三)上訴人主張印章係遭冒用且系爭本票准予強制執行之裁定未受送達及請求權已罹
    於時效等情事，自應負舉證之責。
    理    由
一、按民事訴訟法第一百七十三條規定「第一百六十八條、第一百六十九條第一項及
    第一百七十條至前條之規定，於有訴訟代理人時不適用之。但法院得酌量情形，
    裁定停止其訴訟程序。」同法第四十八條亦規定「於能力、法定代理權或為訴訟
    所必要之允許有欠缺之人所為之訴訟行為，經取得能力之本人，取得法定代理權
    或允許權之人，法定代理人或有允許權人之承認，溯及於行為時，發生效力。」
    又承認之方式，明示或默示均可，其經有權為訴訟行為之人續行其訴訟，亦足認
    為有默示之承認（最高法院八十二年度台上字第二一一二號判決參照）。經查本
    件被上訴人已於九十年七月十六日原審判決前由李文雄變更為梁成金，被上訴人
    雖未由新法定代理人梁成金表明承受訴訟之意思，但仍由訴訟代理人黃俊儒繼續
    進行訴訟，本件上訴後亦由新法定代理人梁成金委任黃俊儒為訴訟代理人，並始
    終以梁成金為法定代理人名義具狀，應認有承受訴訟之意思，核先敘明。
二、本件上訴人起訴主張：被上訴人於臺灣板橋地方法院九十年度民執公字第五六五
    ○號強制執行事件，主張對上訴人有四百萬元之本票債權，聲請強制執行上訴人
    財產所依憑之臺灣臺北地方法院北院七十八民執甲五四三八字第一七九○五號債
    權憑證，其最初之執行名義應為票據法第一百二十三條規定之本票准許強制執行
    裁定。惟上訴人並未簽發該四百萬元之本票，且未曾收受本票准許強制執行之裁
    定書，被上訴人自不得依據該未合法送達致尚未確定之裁定，對上訴人聲請強制
    執行。又據悉被上訴人分別於七十二年七月十五日、七十五年八月二十七日曾聲
    請執行以中斷時效，迄七十八年八月三十一日又再聲請執行，期間七十二年七月
    十五日至七十五年八月二十七日相隔三年又一月餘，七十五年八月二十七日至七
    十八年八月三十一日相隔三年又四日，兩者均已逾本票請求權三年之時效期間，
    況自法院裁判後至債權人於七十二年間聲請執行，時隔近十年之久，其請求權時
    效早已完成，法院准其執行之聲請繼而發給債權憑證，即有未合，債務人自亦得
    拒絕給付，是被上訴人以該債權憑證繼續聲請強制執行被上訴人之財產，要屬無
    理。縱令系爭本票債權確係存在，然經查知該本票之開立係為擔保冠亞工業股份
    有限公司（下簡稱冠亞公司）對被上訴人之借款，而該借款業經信用保證基金於
    六十六年六月間代償三百一十三萬餘元，債權人另對其他債務人聲請執行並獲部
    分清償，被上訴人竟仍聲請執行四百萬元及遲延利息與違約金等，顯有未合。另
    系爭債權憑證上關於執行名義之內容乃記載「債務人應連帶給付債權人新台幣肆
    佰萬元及自六十五年七月十四日起至清償日止按中央銀行核定放款日拆計算之利
    息」，惟被上訴人聲請本件強制執行請求之金額除上開本金暨利息外，尚包括超
    過部分之利息及違約金，顯逾該執行名義之範圍，就該部分自屬無據，為此提起
    債務人異議之訴，請求判決如聲明所示等情。
三、被上訴人則以：本件系爭本票影本及上訴人六十四年八月十三日所立約定書正本
    上所蓋上訴人印鑑之印文顯屬相符，依該約定書第二十三條約定，上訴人自應負
    清償票款之責任，又被上訴人前以本票裁定聲請強制執行，並經法院准予執行繼
    而發給債權憑證，該本票裁定理應完成合法送達程序。關於上訴人主張時效完成
    之抗辯，除無實據外，依約定書第十五條之規定，縱使時效完成，被上訴人之請
    求權，亦不因而消滅，上訴人仍應負清償債務之責。另依被上訴人與信用保證基
    金簽訂之「財團法人中小企業信用保證基金委託契約」第十五條規定及信用保證
    基金於六十六年六月九日以信保管字第二九六九號函同意賠付三百萬餘元，並委
    託被上訴人繼續依法執行，是以被上訴人現聲請執行四百萬元等，並無未合之處
    等語，資為抗辯。
四、被上訴人抗辯稱本件原執行程序已經終結，上訴人不得提起異議之訴云云，上訴
    人則稱執行程序尚未終結。按強制執行法第十四條第一項所謂執行程序終結係指
    執行名義之強制執行程序終結而言，執行名義所載債權全部達其目的時始為終結
    。故執行名義所載債權，未因強制執行全部達其目的以前，對於某一執行標的物
    之強制執行程序雖已終結，債務人仍得提起異議之訴。經查系爭本票裁定之執行
    程序雖已終結，但經換發債權憑證仍對上訴人執行中，被上訴人其他強制執行係
    對另外債務人為之，除本件系爭強制執行程序外未曾對上訴人為任何強制執行，
    而系爭對上訴人進行之強制執行程序既尚在台灣板橋地方法院民事執行處執行中
    ，自符合強制執行法第十四條規定之要件，上訴人據此提起債務人異議之訴，洵
    無不合。
五、被上訴人於台灣板橋地方法院九十年度民執公字第五六五○號強制執行事件，主
    張對上訴人有四百萬元之本票債權，聲請強制執行上訴人財產，所憑藉之台灣台
    北地方法院北院七十八民執甲五四三八字第一七九○五號債權憑證執行名義，係
    由台灣台北地方法院六十五年（票）字第一二四二號本票准許強制執行民事裁定
    ，幾經換發債權憑證而來之事實，為兩造所不爭執，又經本院函調該院七十八年
    度民執字第五四三八號卷宗，並有六十五年（票）字第一二四二號裁定影本及七
    十五年度執甲字第八四五三號債權憑證影本附卷可稽（卷宗均已銷毀），堪信為
    真實，合先敘明。
六、按「代理人為本人發行票據，未載明為本人代理之旨而簽名於票據者，應自負票
    據上之責任，固為票據法第六條所明定，惟所謂載明為本人代理之旨，票據法並
    未就此設有規定方式，故代理人於其代理權限內，以本人名義蓋本人名章，並自
    行簽名於票據者，縱未載有代理人字樣，而由票據全體記載之趣旨觀之，如依社
    會觀念，足認有為本人之代理關係存在者，仍難謂非已有為本人代理之旨之載明
    。」有最高法院四十一年台上字第七六四號判例可考。上訴人主張其並未簽發准
    許強制執行民事裁定所示之四百萬元本票云云，且被上訴人亦無法提出系爭本票
    正本為證。惟本件被上訴人依系爭本票正本聲請本票准許強制執行裁定及聲請強
    制執行，均經台灣台北地方法院准許，並核發民事裁定書及債權憑證在案，而相
    關之台北地方法院六十五年（票）字第一二四二號民事聲請事件及七十五年度執
    甲字第八四五三號強制執行卷宗，現皆因逾保存年限而銷毀在案，有該院（九十
    一）北院錦料字第九○○九三號及（九十）北院文料字第九○七三號函覆在卷可
    憑，是系爭本票正本因而無從查考。又系爭本票影本與上訴人自承於六十四年八
    月十三日所簽立約定書正本，經原法院送請國防部憲兵司令部刑事鑑識中心鑑定
    結果，固認「一送鑑臺灣省合作金庫本票與約定書上『甲○○○』簽名字跡間之
    書寫性、慣性及特徵不相符。二送鑑臺灣省合作金庫本票為影本，無法比對其印
    文之異同」，有該鑑識中心函覆之（九一）綱得字第○五一八八號鑑驗通知書附
    卷可稽（見原審卷第七五頁），本院審理中因始終未能查得本票正本，鑑定有實
    際上之困難，經兩造捨棄再送請鑑定（見本院九十二年二月二十六日筆錄）。雖
    因以科學上方式都無法鑑定，自不得以肉眼比對，惟衡諸前述系爭本票既經原裁
    定法院裁定准許強制執行，應認經過相當之核對，其間並歷經審核核發債權憑證
    ，況系爭本票票載發票日六十四年年八月十四日之前一日即六十四年八月十三日
    ，上訴人與被上訴人有簽訂約定書及連帶保證書（見本院卷第三八頁起），留有
    簽名及印鑑，上訴人對其真正不爭執，其上約定有上訴人願對冠亞工業公司債務
    負責及一切往來之條款等事實，被上訴人自無偽造本票之必要，亦足認上訴人有
    授與他人代理權而為發票之行為，是就情況證據足認系爭本票為真正未經反證推
    翻前不得率爾認定本票為偽造，上訴人主張其並未簽發系爭本票，尚無可取。
七、按裁定應以宣示或送達之方式對外發表，始生效力，故本票准許強制執行之裁定
    ，須送達債務人後，始得對該債務人進行強制執行程序。上訴人復主張未收受本
    件本票准許強制執行裁定之送達等語，經查被上訴人前以系爭本票聲請臺灣台北
    地方法院六十五年（票）第一二四二號民事裁定准許本票強制執行後，據以聲請
    強制執行結果，雖曾分別於六十六年四月二十八日受償二萬七千三百二十一元、
    六十九年七月十八日受償五千五百元，惟此係就另一債務人陳克徹執行之結果，
    有臺灣台北地方法院七十八民執甲字五四三八號第一七九○五號債權憑證上所載
    之執行受償情形可憑，顯然並非對本件上訴人為執行。經查依據債權憑證、本票
    及本票裁定上所記載上訴人住址為「台北市○○路四四巷十九號」（見原審卷第
    六頁、八頁、六一頁），惟查依據被上訴人所提上訴人之戶籍謄本上訴人住居於
    該住址係自六十四年十一月二十四日至六十五年三月三十日（見本院卷第四三頁
    ），本票裁定原本上所載製作日期為六十五年九月四日（被上訴人稱係於六十五
    年九月二十日獲得裁定），當時上訴人已不住居於臺北市○○路四四巷十九號，
    上訴人自無可能依該裁定所載住址收受送達，雖送達不限於戶籍地但須確實送達
    經受送達人收受才生效力，被上訴人並不能舉證證明本件本票裁定確實經上訴人
    收受，自應認未經合法送達，而不生效力。
八、上訴人主張被上訴人於六十五年間取得法院裁定後於七十二年間聲請執行，時隔
    近十年之久，其請求權時效早已完成云云，然查依卷附七十五年八月二十七日北
    院立民執甲字第二五六二七號債權憑證（見原審卷第四八頁），其所依據執行名
    義之名稱為「臺北地方法院六十六年八月四日北院劍民執辛字第三七七六號債權
    憑證正本一件」執行受償情形為「本件執行債務人陳光徹財產結果於六十六年四
    月二十八日受償貳萬柒仟佰貳拾壹元，於六十九年七月十八日本院六十九年民
    執辛字第五七七一號執行案件受償伍仟伍佰元」，又查依據卷附臺灣臺北地方法
    院七十八民執甲字五四三八號第一七九○五號債權憑證（見原審卷第六頁）上所
    載之執行受償情形，亦記載與前述執行情形相同，可見被上訴人於本票許可執行
    之裁定後於六十六年四月二十八日因執行債務人陳克徹之財產而受償，於六十六
    年八月四日執行法院發給債權憑證，於六十九年七月十八日又因執行債務人之財
    產而部分受償，是上訴人主張法院裁判後至被上訴人於七十二年間始聲請執行之
    事實，其請求權時效早已完成，顯無可採。
九、上訴人主張被上訴人分別於七十二年七月十五日、七十五年八月二十七日曾聲請
    執行以中斷時效，迄七十八年八月三十一日又再聲請執行，期間自七十二年七月
    十五日至七十五年八月二十七日相隔三年又一月餘，自七十五年八月二十七日至
    七十八年八月三十一日相隔三年又四日，兩者均已逾本票請求權三年之時效期間
    ，亦不得對上訴人執行等語。經查(一)前述執行情形有被上訴人提供之「冠亞工業
    公司授信情形」（見本院卷第二四頁）記載可稽，其上日期均是債權憑證所記載
    受償日期，為被上訴人所自認（見本院卷第八十頁被上訴人民事爭點整理狀），
    其中七十二年七月十五日至七十五年八月二十七日相隔三年又一月餘，因相關卷
    證已經不存在無法調閱，經本院詢問被上訴人可否證明七十五年七月十五日（即
    距七十二年七月十五日之強制執行仍在三年內）前即聲請強制執行，被上訴人並
    無法舉證證明，衡情以七十五年七月十五日前如果已經聲請執行斷無可能拖延月
    餘至七十五年八月二十七日再發給債權憑證，參諸本件七八年執字第五四三八號
    債權憑證亦係債權人於七十八年八月二十六日聲請執行後五日內即同年月三十一
    日即核發，是本件從七十二年七月二十五日發給債權憑證後至七十五年八月二十
    七日再聲請強制執行其請求權時效顯逾三年，(二)臺灣台北地方法院七十五年度執
    甲字第八四五三號強制執行卷宗已逾保存年限而銷毀在案，經本院向臺北地方法
    院調閱七十八年民執字第五四三八號執行卷宗，被上訴人聲請強制執行而換發債
    權憑證之正確日期為七十八年八月二十六日，非上訴人所稱之七十八年八月三十
    一日，上訴人係誤將法院債權憑證發給日當作被上訴人聲請強制執行換發債權憑
    證之日，被上訴人所據換發債權憑證之執行名義係臺灣臺北地方法院七十五年八
    月二十七日北院立民執甲字第二五六二七號債權憑證，距上開被上訴人聲請強制
    執行換發債權憑證之日雖仍未逾三年，但之前時效既已完成，上訴人自得拒絕給
    付，不因被上訴人嗣後繼續執行而補正其請求權時效。又關於被上訴人主張依兩
    造約定書第十五條約定，縱使時效完成，被上訴人之請求權亦不因而消滅部分，
    按「時效期間，不得以法律行為加長或減短之，並不得預先拋棄時效之利益。」
    民法第一百四十七條定有明文。準此，被上訴人執上開約定書約定謂其縱使已罹
    於時效完成其請求權不因而消滅云云，亦顯不足採。
十、綜上所述，上訴人提起本件債務人異議之訴，請求判決（一）確認被上訴人於臺
    灣板橋地方法院九十年度民執公字第五六五○號強制執行事件所主張對上訴人四
    百萬元之本票債權不存在；（二）被上訴人不得以臺灣臺北地方法院北院七十八
    民執甲五四三八字第一七九○五號債權憑證為執行名義聲請對上訴人所有之財產
    實施強制執行，臺灣板橋地方法院九十年度民執公字第五六五○號強制執行程序
    應予撤銷；為有理由，應予准許。原審為上訴人敗訴之判決，尚有未洽。上訴意
    旨指摘原判決不當，求予廢棄改判，為有理由。爰由本院予以廢棄改判，如主文
    第二、三項所示。
十一、本件因原來本票裁定未經合法送達及原強制執行未於時效消滅前定期聲請執行
      致時效消滅而不得執行，事證已臻明確，兩造其餘關於本件被上訴人債權是否
      已經由信用保證基金代償、被上訴人是否已經因對其他債務人強制執行而獲得
      部分清償併被上訴人聲請本件執行是否超過執行名義所載內容範圍等主張及攻
      擊防禦方法，核與判決結果不生影響，爰不一一論述，附此敘明。
十二、據上論結，本件上訴為有理由，依民事訴訟法第四百五十條、第七十八條，判
      決如主文。
中      華      民      國    九十二    年      四      月    二十九    日
                              民事第二庭
                                  審判長法  官  許  正  順
                                        法  官  翁  昭  蓉
                                        法  官  黃  嘉  烈
右正本係照原本作成。
如不服本判決，應於收受送達後二十日內向本院提出上訴書狀，其未表明上訴理由者
，應於提出上訴後二十日內向本院補提理由書狀（均須按他造當事人之人數附繕本）
上訴時應提出委任律師或具有律師資格之人之委任狀；委任有律師資格者，另應附具
律師資格證書及釋明委任人與受任人有民事訴訟法第四百六十六條之一第一項但書或
第二項（詳附註）所定關係之釋明文書影本。
中      華      民      國    九十二    年      四      月      三十    日
                                        書記官  倪  淑  芳
附註：
民事訴訟法第四百六十六條之一（第一項、第二項）：
對於第二審判決上訴，上訴人應委任律師為訴訟代理人。但上訴人或其他法定代理人
具有律師資格者，不在此限。
上訴人之配偶、三親等內之血親、二親等內之姻親，或上訴人為法人、中央或地方機
關時，其所屬專任人員具有律師資格並經法院認為適當者，亦得為第三審訴訟代理人
。


司法院資訊處製作；財團法人民間司法改革基金會備份。
